臺灣板橋地方法院刑事判決　　　　　　 100年度易字第1878號
公　訴　人　臺灣板橋地方法院檢察署檢察官
被　　　告　詹孝榮
上列被告因偽造文書案件，經檢察官提起公訴（100 年度偵字第
4174號），因被告於準備程序中為有罪之陳述，經本院裁定改以
簡式審判程序審理，判決如下：
    主  文
詹孝榮共同犯行使使公務員登載不實文書罪，共貳罪，各處有期
徒刑拾月。均減為有期徒刑伍月，如易科罰金，均以銀元參佰元
即新臺幣玖佰元折算壹日。應執行有期徒刑玖月，如易科罰金，
以銀元參佰元即新臺幣玖折算壹日。
    事  實
一、詹孝榮係大陸地區人士，為達以假結婚方式非法入境臺灣工
    作，經由真實姓名、年籍不詳，綽號「阿美」之成年女子仲
    介，認識臺灣地區女子黃珮琁（於民國95年8 月17日死亡，
    由檢察官另為不起訴處分），竟為下列犯行：
(一)、詹孝榮與黃珮琁、「阿美」共同基於使公務員登載不實文書
    並持以行使之犯意聯絡，於91年12月26日，與互無結婚真意
    之黃珮琁，在大陸地區福建省福州市公證處為虛偽之結婚登
    記，並取得福州市公證處（2002）榕公證內民字第13270 號
    結婚證明書（如附表編號６）。黃珮琁返臺後即持上開結婚
    證明書至財團法人海峽交流基金會（下稱海基會）辦理認證
    ，取得海基會核發之證明書；黃珮琁再於92年2 月10日至高
    雄市政府警察局苓雅分局成功路派出所（下稱成功路派出所
    ）辦理對保手續，復持上開結婚證、證明書等文件，前往高
    雄市苓雅區戶政事務所辦理結婚登記，經不知情之上開戶政
    機關承辦公務員形式審查後，將「民國91年12月26日與大陸
    地區人民詹孝榮結婚」及「詹孝榮」等不實事項，分別登載
    於其職務上所掌管之公文書即黃珮琁之戶籍資料記事欄及配
    偶欄，並據以發給戶籍謄本，足以生損害於戶政機關對於結
    婚登記管理之正確性。復由黃珮琁委託不知情之成年人張莉
    莉於92年2 月12日，持上開使公務員登載不實之戶籍謄本等
    文件，以配偶來臺探親為由，填寫大陸地區人民進入臺灣地
    區旅行證申請書、大陸地區人民進入臺灣地區保證書，向內
    政部警政署入出境管理局（下稱入出境管理局，96年1 月2
    日改制為內政部入出國及移民署）申請詹孝榮來臺而行使上
    開戶籍謄本，經承辦人員實質審查後，將黃珮琁與詹孝榮「
    民國91年12月26日結婚」之不實事項登載於「大陸地區人民
    進入臺灣地區旅行證申請書」，並據以核發中華民國臺灣地
    區旅行證，使詹孝榮得以形式合法之探親名義，於92年4 月
    2 日持上開旅行證非法進入臺灣地區，足以生損害於主管機
    關對大陸地區人民入出國境管理之正確性。嗣因詹孝榮於92
    年7 月23日在臺北市○○區○○街170 巷內非法工作為警查
    獲，於同年8 月29日以違反臺灣地區與大陸地區人民關係條
    例（下稱兩岸人民關係條例）規定，遭強制遣送出境。
(二)、詹孝榮為達再入境臺灣工作之目的，復與黃珮琁另基於行使
    使公務員登載不實文書之犯意聯絡，於94年6 月9 日，推由
    黃珮琁至成功路派出所辦理對保手續，再委託不知情之郭秀
    霞（黃珮琁之母），於同日持上開使公務員登載不實之戶籍
    謄本等文件，填寫大陸地區人民入出臺灣地區申請書、大陸
    地區人民進入臺灣地區保證書，向入出境管理局申請詹孝榮
    來臺探親而行使上開戶籍謄本，經承辦人員實質審查後，二
    級審核准予入境後面談，並據以核發大陸居民往來臺灣通行
    證，惟詹孝榮於94年8 月23日搭機來臺後，因未通過入出境
    管理局面談，亦未依該局通知之期限離境，並持入出境管理
    局旅客證件留存收據（如附表編號１４）滯留臺灣地區。嗣
    於99年10月31日上午9 時30分許，在臺北縣中和市○○路12
    7 巷內為警查獲逾期停留，而查悉上情。
二、案經臺北縣政府警察局中和第一分局移送臺灣板橋地方法院
    檢察署檢察官偵查起訴。
    理  由
壹、程序事項
一、按簡式審判程序、簡易程序及第376 條第1 款、第2 款所列
    之罪之案件外，第一審應行合議審判，刑事訴訟法第284 條
    之1 定有明文，本件被告詹孝榮所犯之罪，核屬同法第376
    條第1 款之罪，是依上開規定，本件即非屬合議審判案件，
    合先敘明。
二、又被告所犯者非為死刑、無期徒刑、最輕本刑為3 年以上有
    期徒刑之罪或高等法院管轄第一審案件，其於準備程序進行
    中，先就被訴事實為有罪之陳述，經告知簡式審判程序之旨
    ，並聽取公訴人、被告之意見後，本院裁定改以簡式審判程
    序進行本案之審理，是本案之證據調查，依刑事訴訟法第27
    3 條之2 規定，即不受同法第159 條第1 項、第161 條之2
    、第161 條之3 、第163 條之1 及第164 條至第170 條規定
    之限制。
貳、實體事項
一、上揭犯罪事實，業據被告於偵查及本院準備程序、審理時均
    自白不諱，核與證人郭秀霞於警詢時指述之情節相符，並有
    如附表編號１至編號１４所示之文書證據在卷可稽，足認被
    告上開自白與事實相符。從而本案事證明確，被告犯行堪予
    認定。
二、按「行為後法律有變更者，適用行為時之法律，但行為後之
    法律有利於行為人者，適用最有利於行為人之法律」，修正
    後刑法第2 條第1 項定有明文，此條規定係規範行為後法律
    變更所生新舊法比較適用之準據法，本身尚無新舊法比較之
    問題，於新法施行後，應一律適用新法第2 條第1 項之規定
    ，為「從舊從輕」之比較，先予敘明。本案被告行為後，刑
    法業於94年2 月2 日修正公布，95年7 月1 日起施行，關於
    新舊法律變更之比較適用，原則上應就罪刑有關之共犯、未
    遂犯、想像競合犯、牽連犯、連續犯、結合犯，以及累犯加
    重、自首減輕暨其他法定加減原因（如身分加減）與加減例
    等一切情形，綜其全部罪刑之結果而為比較（最高法院95年
    5 月23日95年度第8 次刑事庭會議決議參照）。又此次修法
    與本案罪刑相關者，有刑法第28條、第33條第5 款、第51條
    第5 款有關共同正犯、罰金數額及定應執行刑等規定，本院
    認：
(一)、查修正前刑法第28條規定：「二人以上共同實施犯罪之行為
    者，皆為正犯。」，修正後刑法第28條規定：「二人以上共
    同實行犯罪之行為者，皆為正犯。」，修正後刑法第28條規
    定之共同正犯，基於個人責任原則及法治國人權保障，限於
    直接從事構成犯罪事實之行為者（含共謀共同正犯），排除
    「陰謀共同正犯」及「預備共同正犯」之類型，是修正後之
    共同正犯之可罰性要件之範圍業已限縮，應以修正後之規定
    較有利於行為人，惟被告既係直接從事構成犯罪事實之行為
    ，且整體比較結果，則修正後刑法第28條規定，並未較有利
    於被告。
(二)、就刑法33條第5 款言之，被告所犯刑法第214 條、第216 條
    本身雖未修正，但在此次刑法及其施行法修正之前，依罰金
    罰鍰提高標準條例（已於98年4 月29日廢止）第1 條前段之
    規定，其罰金部分之法定刑度分別為「銀元五千元即新臺幣
    一萬五千元以下，銀元一元即新臺幣三元以上」、「銀元一
    萬元即新臺幣三萬元以下，銀元一元即新臺幣三元以上」，
    嗣刑法施行法第1 之1 條增訂：「中華民國九十四年一月七
    日刑法修正施行後，刑法分則所定罰金之貨幣單位為新臺幣
    ；九十四年一月七日刑法修正時，刑法分則編未修正之條文
    定有罰金者，自九十四年一月七日刑法修正施行後，就其所
    定數額提高為三十倍，但七十二年六月二十六日至九十四年
    一月七日新增或修正之條文，就其所定數額提高為三倍」，
    此規定因屬罰金罰鍰提高標準條例第1 條但書所稱之「法律
    已依一定比率規定罰金或罰鍰之數額或倍數」，自應優先適
    用，另修正後刑法第33條第5 款亦已將罰金刑調整為新臺幣
    1 千元以上，以百元計算，故以修正後之標準換算，前述條
    文罰金刑之最高數額固無不同，惟最低數額均已提高為新臺
    幣1 千元，自均以修正前之規定較有利於被告。
(三)、另關於刑法第51條第5 款部份，依修正前之規定，被告所犯
    數罪之應執行刑不得逾20年，修正後則提高為不得逾30年，
    二者相較，自亦以修正前之規定有利於被告。
(四)、被告為本案犯罪行為時之刑法第41條第1 項前段規定：「犯
    最重本刑為5 年以下有期徒刑以下之刑之罪，而受6 個月以
    下有期徒刑或拘役之宣告，因身體、教育、職業、家庭之關
    係或其他正當事由，執行顯有困難者，得以1 元以上3 元以
    下折算1 日，易科罰金。」，又被告行為時之易科罰金折算
    標準，95年7 月1 日刪除前罰金罰鍰提高標準條例第2 條前
    段規定，就其原定數額提高為1 百倍折算1 日，則本件被告
    行為時之易科罰金折算標準，應以銀元3 百元折算1 日，經
    折算為新臺幣後，應以新臺幣9 百元折算1 日。惟新修正之
    刑法第41條第1 項前段則規定：「犯最重本刑為5 年以下有
    期徒刑以下之刑之罪，而受6 月以下有期徒刑或拘役之宣告
    者，得以新臺幣1 千元、2 千元或3 千元折算1 日，易科罰
    金。」比較修正前後之易科罰金折算標準，以修正前之規定
    ，較有利於被告，自應適用修正前刑法第41條第1 項前段之
    規定，諭知其易科罰金之折算標準。又依司法院大法官會議
    釋字第662 號解釋意旨，於數罪併罰之案件，數宣告刑均得
    易科罰金，而定應執行之刑逾6 個月有期徒刑之案件，仍得
    易科罰金，併此敘明。
(五)、綜上，本案經本院綜合全部罪刑整體比較之結果，修正後之
    規定並未較有利於被告，依現行刑法第2 條第1 項前段規定
    ，自應一體適用修正前之各規定論處。
三、論罪科刑：
(一)、次按刑法第214 條所謂使公務員登載不實事項於職務上所掌
    之公文書罪，須一經他人之聲明或申報，公務員即有登載之
    義務，並依其所為之聲明或申報予以登載，而屬不實之事項
    者，始足構成，若其所為聲明或申報，公務員尚須為實質之
    審查，以判斷其真實與否，始得為一定之記載者，即非本罪
    所稱之使公務員登載不實（最高法院73年臺上字第1710號判
    例意旨參照）。又於中華民國97年5 月22日以前結婚，得以
    當事人之一方為申請人，為結婚之登記，戶籍法第33條定有
    明文；而登記之際並應提出證明文件予戶政機關查驗後，即
    應予以登載，戶籍法施行法第13條第4 款亦定有明文，是關
    於結婚之戶籍登記，戶籍機關僅有形式審查權而無實質審查
    權，此觀戶籍法第76條申請人故意為不實之申請，應處3 千
    元以上9 千元以下罰鍰一節，即可知之。是被告明知己與黃
    珮琁並無結婚之實，卻故使戶政機關所屬公務員為不實之結
    婚登記，自已構成刑法第214 條之明知不實事項使公務員登
    載不實罪。
(二)、核被告詹孝榮事實欄一、(一)及(二)所為，均係犯刑法第216 條
    、第214 條行使使公務員登載不實文書罪。事實欄一、(一)所
    犯之使公務員登載不實事項之低度行為，為行使之高度行為
    所吸收，不另論罪。被告事實欄一、(一)之犯行與黃珮琁、成
    年女子「阿美」間，及事實欄一、(二)之犯行與黃珮琁間，均
    就各該行使使公務員登載不實文書罪，分別具有犯意聯絡及
    行為分擔，均為共同正犯。又被告上開二次犯行，係委由黃
    珮琁分別透過不知情之成年人張莉莉、郭秀霞提出使公務員
    登載不實之戶籍謄本而行使，均為間接正犯。所犯上開2 罪
    ，犯意各別，行為互殊，犯罪時間迥異，應予分論併罰。公
    訴意旨認應論以連續犯云云，容有未洽。
(三)、爰審酌被告假借婚姻之名，以婚姻關係之形式合法，藉此非
    法進入臺灣地區，所為已危害戶政機關對戶籍管理之正確性
    ，亦規避法令對大陸地區人民入境之管制，所生危害非輕，
    復參酌其犯罪動機、目的、手段、智識程度，於檢察官訊問
    及本院審理時均坦承犯行之犯後態度等一切情狀，分別量處
    如主文所示之刑。末查被告所犯上開2 罪之時間，均於96年
    4 月24日以前，所犯之罪並無中華民國九十六年罪犯減刑條
    例第3 條、第5 條所列不得減刑之情形，爰依該條例第2條
    第1 項第3 款、第9 條、第10條之規定，各減其刑期二分之
    一，均諭知易科罰金之折算標準，並定其應執行刑復依前述
    大法官會議釋字第662 號解釋意旨，諭知易科罰金之折算標
    準。
四、如附表編號５所示之使公務員登載不實之戶籍謄本，因持向
    入出境管理局申請被告來臺灣所行使而交付，已非被告所有
    ，即無從併予宣告沒收，附此敘明。
五、據上論斷，應依刑事訴訟法第273 條之1 、第284 條之1 、
    第299 條第1 項前段，刑法第2 條第1 項前段、第28條、第
    216 條、第214 條、修正前第41條第1 項前段、修正前第51
    條第5 款，刑法施行法第1 條之1 ，95年7 月1 日刪除前之
    罰金罰鍰提高標準條例第2 條，中華民國九十六年罪犯減刑
    條例第2 條第1 項第3 款、第7 條、第9 條，判決如主文。
本案經檢察官郭峻豪到庭執行職務。
中    華    民    國   100    年    7     月    14    日
                  刑事第三庭法  官  陳伯厚
上列正本證明與原本無異。
如不服本判決，應於判決送達後10日內敘明上訴理由，向本院提
出上訴狀 (應附繕本) ，上訴於臺灣高等法院。其未敘述上訴理
由者，應於上訴期間屆滿後20日內向本院補提理由書「切勿逕送
上級法院」。
                            書記官  高建華
中    華    民    國   100    年    7     月    19    日
附錄論罪科刑法條全文：
中華民國刑法第216條
（行使偽造變造或登載不實之文書罪）
行使第 210 條至第 215 條之文書者，依偽造、變造文書或登載
不實事項或使登載不實事項之規定處斷。
中華民國刑法第214條
（使公務員登載不實罪）
明知為不實之事項，而使公務員登載於職務上所掌之公文書，足
以生損害於公眾或他人者，處 3 年以下有期徒刑、拘役或 5 百
元以下罰金。
附表
┌──┬──────────────┬─────┬────────┐
│編號│內容名稱                    │所在偵查卷│備註            │
│    │                            │之頁數    │                │
├──┼──────────────┼─────┼────────┤
│１  │大陸地區人民明細資料報表    │第26頁    │大陸人民詹孝榮  │
├──┼──────────────┼─────┼────────┤
│２  │大陸地區人民行方不明資料報表│第27頁    │大陸人民詹孝榮  │
├──┼──────────────┼─────┼────────┤
│３  │政部入出國及移民署99年11 月9│第53至55頁│                │
│    │日移署資處鈺字第0990163646號│          │                │
│    │函附件黃珮琁、詹孝榮入出國日│          │                │
│    │期紀錄表各1 份              │          │                │
├──┼──────────────┼─────┼────────┤
│４  │大陸地區人民進入臺灣地區保證│第58頁    │黃珮琁於92.2.10 │
│    │書                          │          │所出具          │
├──┼──────────────┼─────┼────────┤
│５  │戶籍謄本                    │第59至61頁│使公務員登載不實│
│    │                            │、第70 頁 │之公文書        │
├──┼──────────────┼─────┼────────┤
│６  │福建省福州市公證處結婚證明書│第62頁    │(2002)榕公證內民│
│    │                            │          │字第13270號     │
├──┼──────────────┼─────┼────────┤
│７  │委託書                      │第63頁    │黃珮琁於99.2.12 │
│    │                            │          │委託張莉莉向入出│
│    │                            │          │境管理局申辦手續│
├──┼──────────────┼─────┼────────┤
│８  │大陸地區人民進入臺灣地區旅行│第56、57頁│張莉莉於92.2.12 │
│    │證申請書                    │          │代申請          │
├──┼──────────────┼─────┼────────┤
│９  │臺北市政府警察局大同分局92年│第65頁    │因詹孝榮違法工作│
│    │8 月28日北市警同分督字第    │          │，函請入出境管理│
│    │00000000000號函             │          │局協助遣送出境  │
├──┼──────────────┼─────┼────────┤
│１０│大陸地區人民進入臺灣地區保證│第69頁反面│黃珮琁94.6.9所出│
│    │書                          │          │具              │
├──┼──────────────┼─────┼────────┤
│１１│委託書                      │第71頁反面│黃珮琁於94.6.9委│
│    │                            │          │託郭秀霞向入出境│
│    │                            │          │管理局申辦手續  │
├──┼──────────────┼─────┼────────┤
│１２│大陸地區人民入出臺灣地區申請│第67至68頁│郭秀霞於94.6.9代│
│    │書                          │          │申請            │
├──┼──────────────┼─────┼────────┤
│１３│入出境管理局97.8.22 中華民國│第73頁    │詹孝榮未通過面談│
│    │臺灣地區入出許可證申請書    │          │遭限期離境      │
├──┼──────────────┼─────┼────────┤
│１４│入出境管理局旅客證件留存收據│第78頁反面│留存詹孝榮之大陸│
│    │                            │          │居民往來臺灣通行│
│    │                            │          │證1 本          │
└──┴──────────────┴─────┴────────┘